【裁判字號】    91,訴,176
【裁判日期】    920815
【裁判案由】    侵權行為損害賠償
【裁判全文】
臺灣花蓮地方法院民事判決  九十一年度訴字第一七六號
    原      告  甲○○
    訴訟代理人  曾泰源律師
    複 代理 人  黃健弘律師
    被      告  乙○○
    訴訟代理人  阮慶文律師
右當事人間請求侵權行為損害賠償事件，本院判決如左：
    主      文
原告之訴駁回。
訴訟費用由原告負擔。
    事      實
甲、原告方面：
  一、聲明：被告應給付原告新臺幣（下同）二百八十萬元及自起訴狀繕本送達之翌
      日起至清償日止，按年息百分之五計算之利息。
  二、陳述：
  （一）緣訴外人雙聯投資實業股份有限公司（下稱雙聯公司），於民國八十七年起
        ，欲於花蓮縣鯉魚潭風景特定區開發「綠湖國際大飯店」，其中商業區之旅
        社用地部分，即明確標明含原告所有之花蓮縣壽豐鄉○○段第四八０、四八
        一地號土地二筆。原告本欲以每坪十五萬元之價格出售予雙聯公司，再由雙
        聯公司出售二分之一予訴外人永育股份有限公司（下稱永育公司）。然因被
        告於八十八年十二月將屬原告所有之上開花蓮縣壽豐鄉○○段四八０、四八
        一及四五六地號土地（下稱系爭土地），捏造不實理由供擔保後，予以假扣
        押，致原告無法出售潭北段四八０、四八一地號土地予雙聯公司，而雙聯公
        司亦無法出售予永育公司。以前開二筆土地面積共計三三六九．三四平方公
        尺（合計約一０一九坪），原告已損失一億五千二百八十五萬元之價金。因
        原告所有之該潭北段第四八０、四八一地號土地無端遭被告假扣押，致雙聯
        公司無法取得系爭土地過戶予永育公司，迫不得已雙聯公司僅得先將近鄰之
        壽豐鄉○○段四五七地號土地，於八十九年七月二十九日另簽訂「不動產買
        賣契約書」，將壽豐鄉○○段四五七地號，過戶一五九八．九三平方公尺，
        每坪十五萬元出售予永育公司。況該開發計劃，亦於八十七年六月八日經行
        政院交通部觀光局以八十七字第一０七五七號函核示「原則可行」，亦足徵
        原告所述確屬實在。
  （二）被告明知原告或訴外人王桂秀並無違約拒不移轉不動產，且業提供完足證件
        予被告辦理過戶，卻因被告以土地增值稅應由受託人（王桂秀或原告甲○○
        ）支付而未辦理過戶，該遲延給付非可歸責於原告，尤其該信託之土地自始
        亦未曾移轉予他人，原告並無違約不履行之情事，誠不知被告有何理由，故
        意請求解除契約返還價金，而查封系爭土地，被告豈容托詞無故意或過失之
        行為；甚者，被告竟對於其所有而信託予王桂秀之土地未予查封，而故意查
        封原告所有之系爭土地，被告之行為顯係針對原告，屬故意侵害原告權益之
        行為；此外，在該信託關係本存於王桂秀與被告，其在未終止信託前之請求
        返還，又與原告何干？即便有不履約之責任，其責任亦在王桂秀，而非原告
        ，被告又何得向原告主張解除契約，為返還價金之請求？復依此對原告之財
        產為假扣押，造成原告受有系爭土地無法順利出售之價金損失、土地增值稅
        之損失及必須繼續繳納系爭土地之銀行貸款利息。故依民事訴訟法之規定，
        被告違反法律造成原告之損害，顯亦有違反保護他人之法律，致生損害於原
        告（民法第一百八十四條第二項），即其明知原告殊無不履行契約之情形，
        而故意查封原告之財產，造成原告之重大損失，依侵權行為一百八十四條第
        一、二項規定，被告實不能免責。爰依民法第一百八十四條第一項前段故意
        、第二項之侵權行為、民事訴訴法第五百三十一條之規定，請求被告賠償原
        告受有價金、土地增值稅、銀行貸款利息之損失，即請求被告給付原告二百
        八十萬元及自起訴狀繕本送達之翌日起至清償日止，按年息百分之五計算之
        利息。
  （三）對於被告答辯部分：
    １、被告稱：原告於雙聯公司與永育公司簽訂「投資意願書」之日起至被告聲請
        法院實施假扣押執行查封系爭土地之八十八年十二月二日止，相距一年之久
        ；而與開發計劃完成日，亦有十個月長，足供完成買賣云云。但查：系爭土
        地分別為原告於八十七年十二月二十二日、八十八年三月前所買受，而雙聯
        公司並無擁有系爭土地，惟即便雙聯公司在八十八年三月前未持有系爭土地
        ，但其不足準此認為與系爭土地無端於八十八年十二月七日為假扣押之損害
        賠償間無關連性，蓋原告本即擬出售系爭土地予雙聯公司，而永育公司早擬
        價購系爭土地，協定價格在案，至於雙聯公司於何時移轉系爭土地所有權予
        永育公司則非所問。況買賣為原告與買受人間之讓與合意及備齊証件即可，
        至於何時辦理移轉所有權登記，法無明文，尤其，依當時原告認為本不可能
        會有遭人無正當理由查封之情事，益對於既定之買賣合作關係，彼此互信，
        且亦隨時可過戶，故並不在意；此更在永育公司亦願在四五七地號土地於雙
        聯公司向政府買受後，一併連同四五六、四八０、四八一地號一併移轉，要
        無不可。因此，就系爭土地無即時辦理之殷切，且理論上亦不必要，故被告
        此部分之答辯，核無理由。
    ２、另關於四五七地號由雙聯公司移轉過戶予永育公司，係補足原告無法移轉系
        爭土地之面積部分，雖該四五七地號土地於八十八年三月前非屬雙聯公司，
        但其後經雙聯公司依法取得，而因系爭土地為被告查封，為補足系爭土地因
        遭被告假扣押無法移轉之面積，非謂原告因此無損失。
    ３、因原告本來即欲以每坪十五萬元之售價出售予雙聯公司再轉售予永育公司，
        即使嗣後該四五七地號土地之公告現值自八十九年七月每平方公尺七０００
        元，及至九十二年元月之公告現值為每平方公尺四九００元之調降，但市價
        與土地公告現值並非等值，而對於其土地之評價，亦應以土地座落位置為評
        斷，並非以公告現值為基準，自不得以該四五七地號有調降公告現值，即推
        定原告主張每坪十五萬元之價格，因系爭土地被假扣押後受有差額之損失不
        足採信，遑論，原告本與雙聯公司、永育公司合作之每坪價金即為十五萬元
        ，若斯時順利出售，即獲有相當之所得，殆無以該四五七地號土地為評價之
        基準，被告亦有誤會。
    ４、又因原告須資金週轉，而在八十八年上半年以系爭土地向萬泰銀行貸款，蓋
        就原告當時盤算，茍順利以每坪十五萬元將系爭土地出售予雙聯公司，再移
        轉予永育公司，而得獲取相對之價金，以清償該五千萬元之貸款，殊不知竟
        為被告查封而造成無法順利移轉，亦無法取得買賣價金，是偌此重大之損失
        ，連同價差及因而無法順利出賣予雙聯公司，獲取永育公司應給付之價金，
        則系爭土地之貸款利息損失，自與被告之侵權行為間有相關因果關係。其中
        八十八年十二月至九十年五月合計達六，四六０，０八九元（被告係於八十
        八年十一月將系爭土地予以假扣押，至九十年六月始行撤封），若系爭土地
        順利出售，原告即不需再行繳納銀行利息，故姑不論原告出售該土地所能獲
        得之價金收入，原告因不能出售而多繳納之銀行利息當係原告所受損失，況
        該銀行利息，原告現尚繳納中。
    ５、另有關系爭土地之土地增值稅損失部份，以一般稅率計算八十八年未受被告
        扣押之增值稅為九十萬一千八百九十四元，遭被告扣押後增值稅增加為六百
        四十七萬六千七百三十九元，二者差距達五百五十七萬四千八百四十五元。
    ６、綠湖飯店之開發一直進行中，且亦非說建就建，但迄今仍未中斷，否則，永
        育公司何可能願與原告及雙聯公司合作開發上開土地，被告抗辯該土地仍係
        荒草滿地，顯有誤會，且與事實不符。
    ７、參照司法院八十一廳民字第三四五號及最高法院五十八年台上字第一四二一
        號判決，即便如被告抗辯原告依民事訴訟法第五百三十一條之規定為請求權
        依據無理由，惟對於民事侵權行為之損害賠償責任，即無解免其責之理。其
        早先於刑事偵查詐欺案件中指摘原告施用詐術出賣土地乙案，均經原告及訴
        外人王桂秀辯駁明確，並無詐欺，且在該案卷証據中，亦顯示有同意辦理移
        轉，並非無故不履約，最後乃因可歸責於被告而未辦理過戶。從而，被告既
        於該詐欺案中已明知假扣押係不合法，而無理由，卻竟仍恣意、故意查封原
        告之其他財產，而不針對本件系爭買賣土地假扣押，謂其非故意不法查封之
        侵權行為，孰得置信。
  （四）綜上，本件被告之假扣押行為於該本訴前所提對原告之詐欺告訴，所有証據
        均顯示原告或王桂秀無不履約之意，則被告明知而仍為假扣押之行為，造成
        原告之重大損害，其自屬故意不法之侵權行為，而該假扣押行為並肇致原告
        受到嚴重損害之結果，兩者間自有因果關係，被告應負損害賠償責任。
  三、證據：聲請傳訊證人康德興、李欽財，並提出土地登記謄本、同意合併開發證
      明書、投資意願書、不動產買賣契約書、本院八十八年十二月七日花院祺民執
      全字第二五二號第七五三五二號函、囑託查封登記書、計算表二份、花蓮縣稅
      捐稽徵處土地增值稅核覆通知書、花蓮縣稅捐稽徵處八十八年十月七日（八八
      ）花稅財字第四一一九三號函、存證信函、綠湖國際大飯店開發計劃修正版、
      利息繳款收據、匯款單、雙聯公司及甲○○與永育公司合作之土地移轉清冊、
      土地增值稅計算表等為證。
乙、被告方面：
  一、聲明：如主文第一項所示。
  二、陳述：
  （一）被告依據鈞院假扣押裁定，提存銀行可轉讓存單二百六十萬元，查封系爭土
        地，現已撤銷查封，對於原告主張因上開查封，造成原告損失三千萬元云云
        ，被告否認。況參照最高法院四十八年度台上字第六八０號判例意旨，原告
        是否果真受有損失，應由原告負舉證責任。又原告所提出之不動產買賣契約
        書所載之地號，與系爭土地無關，且係以土地應有部分買賣，亦與系爭土地
        整筆不同。再者，被告並無故意侵權行為，請參酌鈞院八十九年度重訴字第
        十號民事卷宗，而原告所稱之損失與被告之起訴行為間並無相當因果關係，
        原告縱使有損失，亦與被告無涉。並參考民事訴訟法第五百三十一條、第五
        百二十九條第二項、第五百三十條第三項之規定，及相關實務上見解，系爭
        土地因事後情勢變更而撤銷查封，並非自始不當而撤銷，亦與前開規定要件
        不符。
  （二）系爭土地均為原告所有，而非屬原告任負責人之訴外人雙聯公司所有，尤未
        於八十八年三月前取得所有。而坐落於花蓮縣壽豐鄉○○段四五七號土地，
        依原告提出之雙聯公司八十八年三月花蓮鯉魚潭風景特定區開發「綠湖國際
        大飯店」開發計畫修正版（下稱開發計畫）之土地資料明細表：地號（潭北
        段）四五七，面積三九０三‧八八平方公尺，土地所有權人中華民國（國有
        財產局），持分情形全部。足徵於八十八年三月之前，該土地並不屬任何人
        所有。
  （三）於八十七年十二月一日由永育公司示意參與發展鯉魚潭區域觀光事業，而與
        雙聯公司簽訂投資意願書，而「開發計畫」係於八十八年三月前完成，且已
        將系爭土地列入該商業區之旅社區之土地資料明細表內，並於第一之七頁文
        中載稱：「就全區私有土地而言，本公司擬作為第一期開發範圍（四─１區
        及四─２區）之土地，業已取得（四八０、四八一、四五六地號等三筆）..
        」等語。惟計自雙聯公司與永育公司簽訂「投資意願書」之日起至被告聲請
        法院實施假扣押執行查封系爭土地之八十八年十二月二日，相距一年之久；
        而與開發計畫之完成日，亦有十個月長，足供原告完成買賣，將系爭土地所
        有權移轉予雙聯公司，再由雙聯公司移轉登記予永育公司，則原告所謂之土
        地買賣價金之差額損失、增加土地增值稅負擔及向銀行貸款繳息之損害，即
        不生矣。
  （四）潭北段四五七地號土地原為中華民國所有，嗣於八十九年九月六日，登記原
        因：買賣，原因發生日期：八十九年八月十日．所有權人：永育公司，權利
        範圍：一００００分之九０九六，當期申報地價：八十九年七月，每平方公
        尺六二四元，前次移轉現值或原規定地價：八十九年七月，地價每平方公尺
        七０００元、八十九年八月，地價每平方公尺七０００元，歷次取得權利範
        圍：一００００分之四０九六，又九十二年一月之公告土地現值：每平方公
        尺四九００元。準此以言，原告主張以四五七號土地，永育公司與雙聯公司
        於八十九年七月二十九日簽訂之不動產買賣契約，約定之買賣價金每坪十五
        萬元，及證人康德興、李欽財到院證明對買賣價金所為證言，即非真實，而
        不足採。則原告依此單價作為系爭土地之出售單價，尤屬無稽。蓋：
    １、四五七地號土地之登記原因發生日期為八十九年八月十日，而永育公司與雙
        聯公司簽訂之不動產買賣契約日期為八十九年七月二十九日。則顯然有二不
        同版本之買賣契約。
    ２、從申報地價、歷次移轉現值或原規定、及公告土地現值情形觀之，四五七地
        號土地買賣單價每坪十五萬元，殊嫌疑竇。應請命原告提出永育公司、雙聯
        公司帳簿，舉證證明。
  （五）土地增值稅者，建地部分，依法應由出賣人負擔。然系爭土地，地目旱，早
        由原告全部信託登記為他人所有，為原告所自承。原告向銀行借款，按期繳
        納本息，乃屬當然，又與被告何干？且由何人所借、金額若干、清償起訖期
        間為何？萬泰商業銀行利息手續費收入收據，並未詳細記載，已難採憑。
  （六）原告提出之證據，詳如前述，除法院文書、機關函文、土地登記謄本及郵局
        存證信函之真正，無爭執外，其餘概屬私文書，均無證明力。是原告之舉證
        責任，尚有未盡。
  （七）另參照最高法院四十八年台上字第四八一號判例，所謂「責任原因」即「故
        意或過失」，因此，原告依侵權行為之法律關係主張被告應負賠償責任，必
        先舉證證明被告確有故意或過失。第查原告依據司法院八十一年廳民（一）
        字第三四五號函所載法律問題審查意見，採肯定說（即甲說），而將理由中
        之「即對於甲之有故意或過失應負證明之責」十七字係贅語，應予刪除，斯
        乃法理之所當然，竟認為其依民法第一百八十四條前段規定起訴，無庸負舉
        證責任，顯係出於誤會所致。
  （八）至該請求返還價金事件，被告係主張其於八十二年九月間以六百七十萬元向
        對造承買台東市○○段四一八之三、四一九、四二五（三筆建築用地）及四
        一七等九筆農林用地，共十二筆土地應有部分十分之一，多次請求移轉土地
        應有部分登記，均無結果，嗣以存證信函解除契約，並請求返還價金，該確
        定判決則以兩造間係合夥而非買賣，故為被告敗訴之判決。姑不論該判決結
        果是否正確無誤，被告確因投資六百七十萬元於上述十二筆土地，而全部土
        地皆由對造信託登記為第三人所有。由是觀之，被告請求返還價金事件敗訴
        ，或係未盡舉證責任使然，絕非濫行起訴，則無可置疑。從而，被告為向原
        告請求返還投資款項，依法提供擔保對原告之財產實施假扣押，並依法起訴
        ，乃屬於憲法所保障人民訴訟權利正當行使之範圍，殊無故意或過失不法侵
        害他人權利之可言。再原告於被訴詐欺案件中，縱一再表示其毫無故不履約
        之處，然此並非可阻卻債權人行使保全處分之權利。
  （九）系爭土地不能出售過戶之部分：
    １、原告係與雙聯公司簽定開發協議，由原告出售系爭土地予雙聯公司，再由雙
        聯公司出售予永育公司。據此觀之，倘被告須負損害賠償責任，亦僅就原告
        與雙聯公司之協議無法履行之部分負責。蓋原告實際上依其與雙聯公司之協
        議並不負有雙聯公司與永育公司日後協議履行之保證責任，亦即上述二協議
        係不同各別之關係相互並不牽涉。若被告亦須就後者間之協議履行負責，則
        類推解釋，永育公司與他人又有協議存在，是否被告當然必須一併負責？準
        此以言，無異被告之損害賠償責任將永無止息，勢必難以確定實際損害範圍
        ，並且如此一併請求被告負損害賠償責任，顯失公允，極不合理，故不應准
        許原告此部分之請求。
    ２、原告無法將系爭土地出售過戶予雙聯公司後，雙聯公司另以其所有之壽豐鄉
        ○○段「四七五」地號土地過戶一五九八．九三平方公尺，每坪十五萬元售
        予永育公司乙情，因該出售過戶行為及土地所有人均與原告無關，是原告並
        不生有任何損害可言。況如上１所述，原告與雙聯公司及雙聯公司與永育公
        司間之協議並不相干，係各別關係，則雙聯公司出售「四七五」地號土地予
        永育公司，即與原告無關，原告一併主張其受損害，請求被告負賠償責任，
        顯無理由，自不應准許。
    ３、尤有進者，雙聯公司另以「四七五」地號土地售予永育公司，且永育公司並
        未對原告或雙聯公司請求違約之損害賠償，顯然原告或雙聯公司就此部分並
        無任何損害可言，原告即不應向被告主張其有損害而請求賠償。
    ４、再查系爭土地，地目旱、市價不值每坪十五萬元。更值得一提者，即原告當
        時係雙聯公司之負責人，其與雙聯公司關係應屬相當密切，而以自己名下土
        地高價出售予所屬公司，其中隱含何意，不言可喻，若非哄抬賣價圖利，又
        當如何解釋？故原告主張系爭土地售價每坪十五萬元之部分並不實在，是其
        逕以此價計算損失即不應准許，當令其按公平合理價格計算，始符誠信公允
        。
    ５、更須查究者，雙聯公司與永育公司日後是否能順利簽約，確實照原告所主張
        之每坪十五萬元買受系爭土地等情，完全係原告與雙聯公司之間片面協議，
        猶如空中樓閣並不確定。永育公司實際並未參與其協議，故自不能率爾推斷
        尚未發生之不確定事件，生有損害之可能，因而一併請求被告概括承擔損害
        賠償之責任。是原告此部分之請求，要無理由，自不應准許。
  （十）土地增值稅部分：
    １、原告請求增加之土地增值稅計算方式，並非政府公告之標準，完全係其自行
        計算者，故其正確性即有疑問，不應採信。
    ２、又設若原告把握商機，及早出售系爭土地，當不致有今日之情事發生。奈原
        告無正當理由，欠缺精確之商機判斷，因一己之疏失耽延，錯失良機，蒙受
        損害，理當自負其責，絕非如其於庭上所答「要不要過戶登記，係其權利」
        一語即能推卸其責。故原告自當為其「權利之行使」負責，無庸論也。
    ３、退一步言，縱使被告有故意或過失之侵權行為，然因原告「權利之行使」之
        不當，造成損害之發生或擴大之結果，誠如上２所述，顯然已符合民法第二
        百十七條第一項「與有過失」之情形；且依同項規定，法院得減輕被告賠償
        責任或免除之。故被告所應負之損害賠償範圍亦不必然有如原告所請求之數
        額。是原告本件請求之損害賠償額亦不應准許。更何況被告並無任何故意或
        過失之侵權行為，已於歷次答辯狀詳述舉證，依理應由原告自負全責，自不
        待言。
  （十一）銀行貸款利息部分：依據上（十）所述，原告因「權利之行使」不當，為
          造成銀行貸款利息之繼續承擔支付責任，完全係可歸責於己之事由，理當
          自行負責，固不待論。從而原告亦不得請求被告負此損害賠償責任，應無
          疑問。第查，對於債務人之債信及誠信，法律上並無規定債務人應負調查
          及判斷之責任，併此說明。
  三、證據：提出壽豐鄉地價地籍圖資料電傳資訊服務系統為證。
丙、本院依職權調閱八十八年度執全字第二五二號假扣押民事執行卷（含八十八年度
    裁全字第四二八號保全程序執行卷宗、八十八年裁全字第三五四號民事執行卷宗
    、八十八年度裁全字第五六三號保全程序執行卷宗）、八十九年度重訴字第一０
    號返還價金民事卷宗。
    理      由
甲、程序方面：按訴狀送達後，原告不得將原訴變更或追加他訴，但請求之基礎事實
    同一者，或擴張或減縮應受判決事項之聲明者，不在此限，民事訴訟法第二百五
    十五條第一項第二款、第三款分別定有明文。查，原告起訴時訴之聲明為：被告
    應給付原告二百六十萬元及自起訴狀繕本送達之翌日起至清償日止，按年息百分
    之五計算之利息，嗣以九十二年一月七日言詞辯論意旨狀變更訴之聲明為：被告
    應給付原告二百八十萬元及自起訴狀繕本送達之翌日起至清償日止，按年息百分
    之五計算之利息，核其所為與前開規定並無不合，應予准許，合先敘明。
乙、實體方面：
一、兩造不爭執點：
    經查，於八十八年十一月十九日，被告向本院聲請准許供擔保將債務人即原告及
    王桂秀之不動產假扣押，本院認於法並無不合，於八十八年十一月十九日以八十
    八年度裁全字第四二八號民事裁定准許被告以二百五十五萬元或等值之無記名可
    轉讓世華聯合商業銀行轉讓定存單，為債務人即原告及王桂秀供擔保後，得對於
    渠等之財產，在七百六十萬元之範圍內，予以假扣押，而渠等以七百六十萬元為
    債權人即被告供擔保後，得免為或撤銷該假扣押，嗣經被告於同年十一月二十四
    日依上開民事裁定，為原告及王桂秀提供擔保有價證券計二百六十萬元後，於同
    年十二月三十一日，系爭土地、花蓮縣壽豐鄉○○段四八二、慶豐段九三六、富
    國段二二八第號土地及地上建物二八六七、二九一九建物即為查封登記；被告並
    於八十九年一月三十一日，就前開假扣押所保全執行之請求，向本院起訴請求原
    告及王桂秀返還價金七百六十萬元及其法定遲延利息，又於八十九年六月十六日
    具狀並於八十九年六月二十一日當庭修正請求原告應給付其六百七十萬元及其法
    定遲延利息，並撤回對王桂秀九十萬元部分之起訴，俟經本院於八十九年十月二
    十七日以八十九年度訴字第一０號民事判決駁回被告之訴，原告即於九十年四月
    六日聲請撤銷上開假扣押執行，因業經本院於九十年一月十七日以八十九年度裁
    全聲字第七六號民事裁定撤銷本院前開假扣押裁定，故就原告部分撤銷假扣押執
    行，本院並以九十年五月一日花院祺民執金二五二字第一三五九五號函花蓮縣花
    蓮地政事務所塗銷前開查封登記等情，業經本院調閱本院八十八年度執全字第二
    五二號假扣押民事執行卷（含八十八年度裁全字第四二八號保全程序執行卷宗、
    八十八年裁全字第三五四號民事執行卷宗、八十八年度裁全字第五六三號保全程
    序執行卷宗）、八十九年度重訴字第一０號返還價金民事卷宗查核屬實，且兩造
    所不爭執，洵堪認定為真實。
二、兩造爭執點：原告起訴主張被告以不實之證據聲請法院准許假扣押系爭土地，造
    成原告受有系爭土地無法出售予雙聯公司之價金及土地增值稅之損失，以及無法
    順利出售致必須繼續繳納銀行貸款利息之損失，被告前開聲請假扣押為故意之侵
    權行為，依民法第一百八十四條第一項前段、第二項及民事訴訟法第五百三十一
    條之規定，對於原告之前開損失應負損害賠償責任等語，為被告所否認，並以：
    被告並無故意侵權行為，應由原告負舉證責任，且原告所稱之上開損失與被告之
    查封行為並無相當因果關係，況且該損害亦非被告所造成等語置辯。是以，兩造
    爭執點在於：原告得否依民事訴訟法第五百三十一條之規定請求？被告有無故意
    之侵權行為？且被告查封系爭土地是否造成原告受有：無法出售之價金損失、系
    爭土地貸款之利息、以及土地增值稅之損失？茲分析如下：
  （一）原告依據民事訴訟法第五百三十一條規定請求，與該條請求權之構成要件不
        符：
    １、按假扣押裁定因自始不當而撤銷，或因第五百二十九條第二項及第五百三十
        條第三項之規定而撤銷者，債權人應賠償債務人因假扣押或供擔保所受之損
        害，民事訴訟法第五百三十一條第一項定有明文。（其中民事訴訟法第五百
        二十九條：本案尚未繫屬者，命假扣押之法院應依債務人聲請，命債權人於
        一定期間內起訴。債權人不於前項期間內起訴者，債務人得聲請命假扣押之
        法院撤銷假扣押裁定。又民事訴訟法第五百三十條：假扣押之原因消滅或其
        他命假扣押之情事變更者，債務人得聲請撤銷假扣押裁定。債務人得陳明可
        供法院所定之擔保或將請求之標的物提存，聲請撤銷假扣押裁定。假扣押之
        裁定，債權人得聲請撤銷之。前三項聲請，向命假扣押之法院為之；如本案
        已繫屬者，向本案法院為之。），是撤銷假扣押時，債權人所負之賠償責任
        要件為：１、假扣押裁定自始不當而撤銷；２、債權人未於一定期間內起訴
        ；３、債權人聲請撤銷，有上述情形之一者，債務人即得依民事訴訟法第五
        百三十一條之規定請求債權人賠償因該假扣押所生之損害。
    ２、再按侵權行為固以故意或過失侵害他人之權利為成立要件，惟關於假扣押裁
        定，因自始不當而撤銷，或因民事訴訟法第五百二十九條第二項及第五百三
        十條第三項之規定而撤銷者，債權人應賠償債務人因假扣押或供擔保所受之
        損害，同法第五百三十一條定有明文，故債權人所負此項賠償損害責任，乃
        本於假扣押裁定撤銷之法定事由而生，債務人賠償請求權之成立，即不以債
        權人之故意或過失為要件；又民事訴訟法第五百三十一條所謂假扣押裁定因
        自始不當而撤銷，係指對於假扣押裁定抗告，經抗告法院依命假扣押時客觀
        存在之情形，認為不應為此裁定而撤銷之情形而言，若係因本案訴訟敗訴確
        定而撤銷該裁定，僅屬因命假扣押以後之情事變更而撤銷，尚非該條所謂因
        自始不當而撤銷，最高法院著有五十八年台上字第一四二一號、六十七年台
        上字第一四０七號判例可資參照。
    ３、承前所述，前開假扣押裁定因債務人即原告以假扣押保全執行之請求經本案
        判決否認確定，而聲請撤銷該假扣押裁定，經本院於九十年一月十七日以八
        十九年度裁全聲字第七六號民事裁定准許撤銷乙節為真實，則揆諸前揭法條
        及判例意旨，原告主張被告以不實資料致令本院裁定准許假扣押云云，自與
        因本案訴訟敗訴確定而撤銷該裁定不合，亦即非該條所謂因自始不當而撤銷
        。故原告認被告聲請假扣押裁定係自始不當，當與構成民法訴訟法第五百三
        十一條之要件有間。綜上所述，原告依據民事訴訟法第五百三十一條第一項
        規定起訴請求被告賠償，與前開法條規定要件不符，前開假扣押裁定時並非
        具有日後仍能強制執行或甚易執行之情形，亦無本案請求債權於形式上顯屬
        虛偽之情形，自與「自始不當」之要件不合。其請求即屬無據，而不予准許
        。
   （二）被告聲請該假扣押裁定而查封系爭土地，並非故意之侵權行為：
    １、次按侵權行為係以故意或過失侵害他人權利為成立要件，關於假扣押裁定，
        依民事訴訟法第五百三十一條規定因自始不當而撤銷，或因民事訴訟法第五
        百二十九條第二項及第五百三十條第三項之規定而撤銷者，債權人應賠償債
        務人因假扣押或供擔保所受之損害，固不以債權人之故意或過失為要件。然
        債權人對債務人提起本案訴訟受敗訴判決確定，並非上開法條規定撤銷假扣
        押之情形，法律上既無該債權人應賠償債務人因此所受損害之明文規定，則
        債務人對於債權人如請求損害賠償，惟得依民法侵權行為之法則辦理，亦即
        該債務人對於債權人之有故意或過失應負證明之責，並非債權人提起本案訴
        訟受敗訴判決，即當然認定債權人於假扣押之初有故意或過失等不法侵權行
        為。末按債權人就金錢請求欲保全強制執行者，固得聲請假扣押，但債權人
        聲請執行假扣押，是否應負侵權行為之責任，應以假扣押之本案訴訟判決確
        定之結果為斷；蓋本案判決如債權人勝訴確定，則其以假扣押保全強制執行
        之債權，即得受清償，自無侵權行為之可言；必債權人敗訴判決確定且須有
        故意或過失，始負責侵權行為之責任，債務人方有損害賠償之請求權（七十
        八年度台再字第三五號判決意旨參看）。又侵權行為所發生之損害賠償請求
        權，以有故意或過失不法侵害他人權利為其成立要件，若其行為並無故意或
        過失，即無賠償之可言；又過失之有無，應以是否怠於善良管理人之注意為
        斷者，苟非怠於此種注意，即不得謂之有過失，最高法院五十四年台上字第
        一五二三號、十九年上字第二七四六號判例著有明文。是被告對原告之財產
        假扣押後，提起本案訴訟敗訴確定，原告既不能依民事訴訟法第五百三十一
        條之規定請求被告賠償因假扣押或供擔保所受之損害，惟得依民法侵權行為
        之法則辦理，即原告需對於侵權行為之構成要件負舉證責任，即對於被告為
        故意之侵權行為、損害發生之原因事實與損害之發生均應負舉證責任。
    ２、又查，原告主張被告聲請本院准許假扣押所保全之請求，經本案判決敗訴確
        定乙節，依前所述，業經本院調閱前開卷宗查核屬實，且為兩造所不爭執，
        堪予認定為真實，惟揆諸前揭說明，被告依其憲法上訴訟權利之保障，本於
        其認知而聲請法院准許假扣押，殊難逕予認定被告聲請假扣押所保全之請求
        經判決敗訴，即謂被告有故意之侵權行為，況且被告於該假扣押執行事件中
        所聲請查封之土地，並非僅有原告所有之系爭土地，尚含訴外人王桂秀所有
        之土地，甚者，被告與原告間就前案返還價金所涉及之該十二筆土地，雙方
        有買賣或合夥關係之爭議。因而，原告依法需就被告有故意之侵權行為乙事
        負舉證責任，然原告僅為上開之主張，而所提出其他證據無法證明被告之故
        意侵權行為，則原告前開主張，即屬無據，而不予採信。
  （三）至於原告受有何損失部分，依前所述，因本院已認為被告並無民事訴訟法第
        五百三十一條第一項所定之要件自與保護他人之法令無違，而無民法第一百
        八十四條第二項之適用，以及被告並無故意之侵權行為，則原告受有何損失
        ，自毋庸再予審酌論述，附此敘明。
三、從而，原告起訴主張被告前開聲請法院准許假扣押系爭土地，造成原告受有無法
    出售系爭土地之價金損失、土地增值稅、銀行貸款利息等損失，依據民事訴訟法
    第五百三十一條、民法第一百八十四條第一項前段、第二項規定，請求被告負損
    害賠償責任，因與民事訴訟法第五百三十一條之要件不符，且未能舉證證明被告
    之故意侵權行為，故原告前開主張為無理由，應予駁回。
四、本件判決之基礎已臻明確，兩造其餘攻擊防禦方法及舉證，核與判決結果無影響
    ，無一一論述之必要，附此敘明。
五、據上論結，原告之訴為無理由，依民事訴訟法第七十八條，判決如主文。
中      華      民      國    九十二    年      八      月    十五    日
                        臺灣花蓮地方法院民事庭
~B審判長法官  陳心弘
~B法      官  郝燮戈
~B法      官  饒金鳳
右正本證明與原本無異。
如對本判決不服，應於送達後廿日內，向本院提出上訴狀（應抄附繕本）。
~B法院書記官  吳金寶
中      華      民      國    九十二    年      八      月    十八      日


司法院資訊處製作；財團法人民間司法改革基金會備份。
